ACORDAO-COMPLETO-2353929

ACÓRDÃO 4124/2019 ATA 18/2019 - PRIMEIRA CÂMARA

VISTOS, relatados e discutidos estes autos em que se apreciam embargos de declaração opostos por Juvenilson Passos dos Santos em face do Acórdão 1682/2019-TCU-Primeira Câmara, por meio do qual o Tribunal não conheceu de recurso de reconsideração em razão da intempestividade em período superior a cento e oitenta dias,
ACORDAM os Ministros do Tribunal de Contas da União, reunidos em Sessão da Primeira Câmara, diante das razões expostas pelo Relator, em:
9.1. com fundamento nos arts. 32, inciso II, e 34 da Lei 8.443/1992, conhecer e acolher parcialmente os presentes embargos de declaração;
9.2. tornar insubsistente o Acórdão 1682/2019-TCU-Primeira Câmara, ante a ausência de interposição de recurso de reconsideração;
9.3. encaminhar os autos ao relator originário, para exame do pedido de reconsideração formulado à peça 97.

Embargos de declaração opostos por Juvenilson Passos dos Santos em face do Acórdão 1.682/2019-TCU-1ª Câmara, por meio do qual o Tribunal não conheceu de recurso de reconsideração por si interposto em razão da intempestividade em período superior a cento e oitenta dias.

Primeira Câmara

Município de Sento Sé - BA.

3. Recorrente: Juvenilson Passos dos Santos (XXX.374.685-XX).

13.1. Ministros presentes: Benjamin Zymler (na Presidência), Bruno Dantas (Relator) e Vital do Rêgo.
13.2. Ministro-Substituto convocado: Marcos Bemquerer Costa.
13.3. Ministro-Substituto presente: Weder de Oliveira.

ACORDAO-COMPLETO-2382398

Acórdão 4251/2020 - Primeira Câmara

BRUNO DANTAS

Ministro Bruno Dantas.

Trata-se de embargos de declaração opostos por Juvenilson Passos dos Santos (peça 106) em face do Acórdão 1682/2019-TCU-Primeira Câmara, por meio do qual o Tribunal não conheceu de recurso de reconsideração por si interposto em razão da intempestividade em período superior a cento e oitenta dias.
A tomada de contas especial que deu origem aos presentes autos foi instaurada pela Coordenação Regional na Bahia da Fundação Nacional de Saúde (Funasa) em desfavor de Juvenilson Passos dos Santos, ex-prefeito do município de Sento Sé/BA, em razão da não apresentação da prestação de contas final e não atingimento dos objetivos do convênio 554688/2005, cujo objeto consistiu em ações de melhorias sanitárias domiciliares no município.
Por meio do Acórdão 4159/2016-TCU-Primeira Câmara, este Tribunal julgou irregulares as constas de Juvenilson Passos dos Santos e da empresa Ilucem - Iluminação, Construção e Manutenção S/C, condenando-os em débito e multa. 
A deliberação que não conheceu do recurso de reconsideração interposto pelo embargante foi proferida nos seguintes termos:
"Considerando que o recurso foi apresentado intempestivamente em período superior a cento e oitenta dias;
Considerando os pareceres uniformes da Secretaria de Recursos e do Ministério Público junto ao TCU no sentido do não conhecimento do presente recurso;
Os Ministros do Tribunal de Contas da União ACORDAM, por unanimidade, com fundamento nos arts. 32, inciso I e parágrafo único, da Lei 8.443/1992, c/c os arts. 143, inciso IV, alínea 'b', do Regimento Interno/TCU, em não conhecer do recurso de reconsideração interposto por Juvenilson Passos dos Santos (peça 97) em face do Acórdão 4159/2016-TCU-Primeira Câmara, dando-se ciência deste acórdão ao recorrente, juntamente com a instrução (peça 98) , de acordo com os pareceres emitidos nos autos."
Nesta oportunidade, o embargante alega que a deliberação recorrida estaria eivada de omissão, porquanto o Tribunal não teria discorrido sobre a natureza jurídica do expediente que formulara, que, no seu entender, não seria recurso de reconsideração, mas sim "pedido de reconsideração".
Assim sustenta nos embargos declaratórios (peça 106, p. 3) :
"A primeira omissão diz respeito ao fato do acórdão embargado não ter discorrido uma linha sequer enfrentando a natureza jurídica do pedido analisado que, por sua vez, não se trata de Recurso de Reconsideração, mas sim de pedido de reconsideração acerca da petição registrada sob o protocolo n° 0000595201905.
 (...) 
A partir do momento em que a parte apresenta petição simples requerendo a reconsideração do julgamento de petição anterior chamando o feito a ordem, o juiz deve expor fundamentadamente o motivo pelo qual a argumentação formulada não o convencer. 
No entanto, in casu, essa exposição fundamentada não foi realizada por esse Colendo Tribunal de Contas da União, que se limitou a não conhecer do pedido como se este se tratasse de Recurso de Reconsideração intempestivo, fato esse que não se coaduna com a realidade. 
Além disso, o acórdão embargado desconsiderou ainda o argumento da parte no que tange a violação do artigo 5º, inciso LV, da Constituição Federal, sobretudo porque não houve a notificação do Embargante e, via de conseqüência, não foi facultado o exercício do direito de defesa por parte do Embargante.
Requer, então, o conhecimento e provimento dos embargos, atribuindo-lhes efeito modificativo, de sorte que, sanados os vícios, seja deferido o pedido de devolução do prazo de apresentação de defesa na TCE.
	É o relatório.

Jutahy Magalhães Neto (OAB-DF/23066), representando Juvenilson Passos dos Santos

Subprocurador-Geral Lucas Rocha Furtado.

TOMADA DE CONTAS ESPECIAL. CONVÊNIO. FUNASA. MELHORIAS SANITÁRIAS DOMICILIARES. NÃO APRESENTAÇÃO DA PRESTAÇÃO DE CONTAS FINAL E NÃO CONSECUÇÃO DOS OBJETIVOS DO CONVÊNIO. EMPRESA BENEFICIADA. SOLIDARIEDADE. CITAÇÃO. REVELIA. CONTAS IRREGULARES. DÉBITO. MULTA. PEDIDO DE RECONSIDERAÇÃO. PRINCÍPIO DA FUNGIBILIDADE. RECEBIMENTO COMO RECURSO DE RECONSIDERAÇÃO. NÃO CONHECIMENTO POR INTEMPESTIVO. EMBARGOS DE DECLARAÇÃO. ALEGAÇÃO DE OMISSÃO SOBRE A NATUREZA DO EXPEDIENTE PROTOCOLADO. CONHECIMENTO E ACOLHIMENTO PARCIAL. NULIDADE DO ACÓRDÃO. RETORNO DOS AUTOS AO RELATOR A QUO. 1. Estando clara a intenção do peticionário de não interpor recurso, mas apenas de protocolar pedido de reconsideração com o objetivo de solicitar a retratação do juízo a quo, não cabe aplicar o princípio da fungibilidade para conhecer da peça como recurso. 2. O princípio da fungibilidade constitui salvaguarda da parte, sendo sua aplicação incompatível com os casos em que contrarie sua vontade.

TOMADA DE CONTAS ESPECIAL (TCE)

Secretaria de Recursos (Serur); Secretaria de Controle Externo de Tomada de Contas Especial (SecexTCE).

Trata-se de embargos de declaração opostos por Juvenilson Passos dos Santos em face do Acórdão 1682/2019-TCU-Primeira Câmara, por meio do qual o Tribunal não conheceu de recurso de reconsideração por si interposto em razão da intempestividade em período superior a cento e oitenta dias.
O embargante alega que a deliberação recorrida estaria eivada de omissão, conforme os argumentos detalhados no relatório precedente.
Satisfeitos os requisitos atinentes à espécie, os presentes embargos devem ser conhecidos, com fundamento nos arts. 32, inciso II, e 34, da Lei 8.443/1992.
Quanto ao mérito, entendo que o pleito merece parcial acolhimento. De fato, o embargante denominou sua peça "pedido de reconsideração" (peça 97) , expediente não previsto na Lei 8.443/1992 ou no Regimento Interno do Tribunal, e não "recurso de reconsideração". Embora a unidade instrutora a tenha tratado como recurso, deve prevalecer o objetivo pretendido pelo embargante. 
Pois bem. Por meio do Acórdão 4159/2016-TCU-Primeira Câmara, este Tribunal julgou as contas do responsável, condenando-o em débito e multa. Posteriormente, o embargante formulou pedido de devolução de prazo para apresentação de defesa (peça 91) , o qual foi recebido, monocraticamente, como mera petição pelo Ministro-Substituto Weder de Oliveira (peça 94) , relator originário das contas, e indeferido. Ato contínuo, foi formulado "pedido de reconsideração" dessa decisão, do qual fui sorteado relator, uma vez que o expediente foi recebido como recurso.
Contudo, tendo sido confirmado pelo embargante que seu real intento foi solicitar a simples reconsideração da decisão, e não a interposição de qualquer recurso, entendo que foi incorreta a instauração da instância recursal e o sorteio deste relator (peça 101) , já que (a) compete ao próprio prolator examinar o pleito de reconsideração de suas decisões e (b) não houve interposição de recurso que demandasse nova distribuição.
Destaco que corrobora a afirmação do embargante sobre o seu intento o fato de o "pedido de reconsideração" conter a expressão "em sede de juízo de retratação", que está relacionada ao reexame da decisão pelo juízo a quo.
Nessas circunstâncias, não seria adequado aplicar o princípio da fungibilidade para receber a peça como recurso, pois estaríamos agindo contra a vontade do próprio peticionário.
Vale lembrar que o princípio da fungibilidade constitui salvaguarda da parte, tendo como objetivo fazer com que, em determinadas circunstâncias de erro escusável na propositura do recurso, o direito da parte prevaleça sobre a regra formal.
Sendo assim, sua aplicação se mostra incompatível nos casos em que a própria parte protegida claramente não o deseje.
Em outras palavras, estando evidente a intenção do peticionário de não interpor recurso, mas apenas de protocolar pedido de reconsideração com o objetivo de solicitar a retratação do juízo a quo, não cabe aplicar o princípio da fungibilidade para conhecer da peça como recurso, razão pela qual deve ser anulado o acórdão embargado.
Outrossim, tratando-se de "pedido de reconsideração", a despeito da inexistência de sua previsão legal, cabe ao próprio prolator da decisão impugnada examiná-lo e adotar a medida que entender de direito.
Saliento que não remanesce a minha competência regimental para analisar o pleito, pois inexistiu provocação válida da instância recursal. Destarte, não vejo como apropriado enfrentar as razões deduzidas no expediente originário no momento, sob pena de substituir o relator natural da questão, se acolhido fosse o pedido, ou incidir em nulidade processual por vício de incompetência, se o rejeitasse.
Ante o exposto, voto por que o Tribunal adote o Acórdão que ora submeto à deliberação deste Colegiado.
TCU, Sala das Sessões Ministro Luciano Brandão Alves de Souza, em 4 de junho de 2019.
Ministro BRUNO DANTAS 
Relator